臺灣臺南地方法院民事裁定
                               109年度消債職聲免字第54號
聲  請  人
即  債務人  邢荷子  

代  理  人  呂帆風律師
相  對  人
即  債權人  合作金庫商業銀行股份有限公司

法定代理人  雷仲達  
代  理  人  林志鴻  
相  對  人
即  債權人  臺灣銀行股份有限公司

法定代理人  許志文  
代  理  人  林素如  
相  對  人
即  債權人  台北富邦商業銀行股份有限公司

法定代理人  程耀輝  


相  對  人
即  債權人  國泰世華商業銀行股份有限公司

法定代理人  郭明鑑  


相  對  人
即  債權人  高雄銀行股份有限公司

法定代理人  朱潤逢  
代  理  人  洪志強  
相  對  人
即  債權人  花旗（台灣）商業銀行股份有限公司
                      設臺北市○○區○○路0號0樓至0樓及00樓至00樓                       
法定代理人  莫兆鴻  
代  理  人  陳正欽  


相  對  人
即  債權人  臺灣新光商業銀行股份有限公司

法定代理人  李增昌  
代  理  人  徐雅琳  
相  對  人
即  債權人  永豐商業銀行股份有限公司

法定代理人  陳嘉賢  
代  理  人  呂亮毅  
相  對  人
即  債權人  玉山商業銀行股份有限公司

法定代理人  黃男州  
代  理  人  賴曉秋  
相  對  人
即  債權人  中國信託商業銀行股份有限公司
                      設臺北市○○區○○○路000○000○00&ZZZZ; 0○000○000號                   
法定代理人  利明献  


相  對  人
即  債權人  台新資產管理股份有限公司

法定代理人  吳統雄  

                      住○○市○○區○○路0段000號00樓      A室                            
相  對  人
即  債權人  台灣金聯資產管理股份有限公司

法定代理人  吳統雄  


相  對  人
即  債權人  滙誠第一資產管理股份有限公司

法定代理人  莊仲沼  


相  對  人
即  債權人  滙誠第二資產管理股份有限公司

法定代理人  莊仲沼  


相  對  人
即  債權人  摩根聯邦資產管理股份有限公司

法定代理人  李文明  
代  理  人  陳俊嘉  

上列債務人因消費者債務清理條例聲請免責事件，本院裁定如下
：
    主  文
債務人甲○○應予免責。
    理  由
一、按法院為終止或終結清算程序之裁定確定後，除別有規定外
    ，應以裁定免除債務人之債務；法院裁定開始清算程序後，
    債務人有薪資、執行業務所得或其他固定收入，扣除自己及
    依法應受其扶養者所必要生活費用之數額後仍有餘額，而普
    通債權人之分配總額低於債務人聲請清算前2年間，可處分
    所得扣除自己及依法應受其扶養者所必要生活費用之數額者
    ，法院應為不免責之裁定，但債務人證明經普通債權人全體
    同意者，不在此限；債務人有下列各款情形之一者，法院應
    為不免責之裁定，但債務人證明經普通債權人全體同意者，
    不在此限：㈠於7年內曾依破產法或本條例規定受免責；㈡隱
    匿、毀損應屬清算財團之財產，或為其他不利於債權人之處
    分；㈢捏造債務或承認不真實之債務；㈣聲請清算前2年內，
    因消費奢侈商品或服務、賭博或其他投機行為，所支出之總
    額逾該期間可處分所得扣除自己及依法應受其扶養者所必要
    生活費用之半數，或所負債務之總額逾聲請清算時無擔保及
    無優先權債務之半數，而生開始清算之原因；㈤於清算聲請
    前1年內，已有清算之原因，而隱瞞其事實，使他人與之為
    交易致生損害；㈥明知已有清算原因之事實，非基於本人之
    義務，而以特別利於債權人中之1人或數人為目的，提供擔
    保或消滅債務；㈦隱匿、毀棄、偽造或變造帳簿或其他會計
    文件之全部或一部，致其財產之狀況不真確；㈧故意於財產
    及收入狀況說明書為不實之記載，或有其他故意違反本條例
    所定義務之行為；債務人有前條各款事由，情節輕微，法院
    審酌普通債權人全體受償情形及其他一切情狀，認為適當者
    ，得為免責之裁定，消費者債務清理條例（下稱消債條例）
    第132條、第133條、第134條及第135條分別定有明文。又消
    債條例之立法目的，在於使陷於經濟上困境之消費者，得分
    別情形依該條例所定重建型債務清理程序（更生）或清算型
    債務清理程序（清算）清理債務，藉以妥適調整其與債權人
    及其他利害關係人之權利義務關係，保障債權人之公平受償
    ，並謀求消費者經濟生活之更生機會，從而健全社會經濟發
    展；消費者依清算程序清理債務，於程序終止或終結後，為
    使其在經濟上得以復甦，以保障其生存權，除另有上述消債
    條例第133條、第134條所規定不予免責之情形外，就債務人
    未清償之債務原則上採免責主義（消債條例第1條、第132條
    立法目的參照）。
二、本件債務人依消債條例聲請清算事件，前經本院裁定自民國
    109年3月18日17時起開始清算程序；嗣因債務人名下無財產
    或保單等有價值之財產可處分變價，堪認債務人並無財產足
    敷清償消債條例第108條所列之財團費用、財團債務等費用
    ，本院遂於109年9月2日以109年度司執消債清字第17號裁定
    終止清算程序等情，業經本院依職權調取本院109年度消債
    清字第11號、109年度司執消債清字第17號卷查明屬實，先
    予敘明。
三、經本院依職權通知全體債權人及債務人就債務人是否應予免
    責具狀或到場表示意見，意見分述如下：
  ㈠台新資產管理股份有限公司、國泰世華商業銀行股份有限公
    司、臺灣銀行股份有限公司、合作金庫商業銀行股份有限公
    司、玉山商業銀行股份有限公司、臺灣新光商業銀行股份有
    限公司、乙○（台灣）商業銀行股份有限公司均陳稱：不同
    意債務人免責，請本院詳查債務人是否有消債條例第133條
    、第134條各款所定之不免責事由。
  ㈡台北富邦商業銀行股份有限公司陳稱：消債條例第133條「債
    務人應否免責之要件」之檢核點在於「於清算程序開始後債
    務人有固定薪資、收入且扣除生活必要支出後有餘額」及「
    債權人受分配之總額低於債務人聲請清算前兩年，可處分所
    得扣除自己及依法應受其扶養者所必要生活費用之數額」，
    債權人無法藉電子閘門獲悉債務人近年所得及財產變化，進
    而掌握其是否惡意之蹊蹺，懇請詳查消債條例第133條前段
    及第134條第4款之規定，對相對人所發生之債務裁定不予免
    責。
  ㈢滙誠第二資產管理股份有限公司（下稱滙誠第二資管公司）
    陳稱：請依職權就債務人是否符合消債條例第133條規定應
    予不免責為審酌裁定， 並函查債務人於開始清算前兩年是
    否有申請失業補助、低收入戶補助或職業訓練補助等政府相
    關補助，及是否有家人予以定期補助生活費用，俾利本院及
    債權人為判斷是否應予不免責裁定。
  ㈣摩根聯邦資產管理股份有限公司陳稱：債務人清算前兩年無
    新增任何消費。另債務人符合消債條例第133條所定之情形
    ，請依職權裁定債務人不免責。
　㈤永豐商業銀行股份有限公司：關於債務是否免責，請依職權
    裁定。 
　㈥高雄銀行股份有限公司、中國信託商業銀行股份有限公司、
    台灣金聯資產管理股份有限公司、滙誠第一資產管理股份有
    限公司就債務人是否符合消債條例第133、134條之不免責法
    定事由，則未具狀表示意見。
四、經查：
  ㈠債務人並無消債條例第133條所定應為不免責之情形：
    ⒈按法院裁定開始清算程序後，債務人有薪資、執行業務所
      得或其他固定收入，扣除自己及依法應受其扶養者所必要
      生活費用之數額後仍有餘額，而普通債權人之分配總額低
      於債務人聲請清算前二年間，可處分所得扣除自己及依法
      應受其扶養者所必要生活費用之數額者，法院應為不免責
      之裁定，但債務人證明經普通債權人全體同意者，不在此
      限，消債條例第133條定有明文。從而依上開規定，審認
      本件債務人是否具有消債條例第133條所定應不予免責之
      情形，即應審認其是否合於「於清算程序開始後債務人有
      薪資、執行業務所得或其他固定收入，扣除自己及依法應
      受其扶養者所必要生活費用之數額後仍有餘額」及「普通
      債權人之分配總額低於債務人聲請清算前2年間，可處分
      所得扣除自己及依法應受其扶養者所必要生活費用之數額
      」此兩要件。
    ⒉經查，本件債務人係於109年2月20日向本院聲請清算，經
      本院裁定自109年3月18日17時起開始清算程序，已如上述
      。而債務人罹患血管炎併腹壁多處皮膚壞死、蜂窩性組織
      炎，領有身心障礙手冊，目前仍無工作，每月僅靠領取國
      民遺屬年金3,772元、身心障礙補助款3,772元、房屋補助
      款3,200元維生，平均每月收入約為新臺幣（下同）10,74
      4元乙情，業據其提出高雄市立民生醫院診斷證明書、國
      立成功大學醫學院附設醫院診斷證明書、中華民國身心障
      礙證明、臺南市仁德區農會活期儲蓄存款存摺影本、中華
      郵政股份有限公司郵政存簿儲金簿影本為憑，並經本院依
      職權函詢臺南市政府社會局查明屬實，是債務人自法院裁
      定開始清算程序後之每月所得支配之收入約僅為10,744元
      ，堪予認定。又債務人主張其每月生活必要支出為11,411
      元， 因前開生活必要支出金額未逾行政院衛生福利部所
      公告110年臺南市每人每月最低生活費用每人每月為13,30
      4元之1.2倍即15,965元之範圍（參酌消債條例第64條之2
      第1項之規定），堪認為合理。準此計算，債務人每月收
      入10,744元，扣除其最低生活費11,411元後，顯然已無剩
      餘，更遑論有餘額可以清償債務。
    ⒊從而，債務人於法院裁定開始清算程序後（即109年3月18 
      日17時），債務人每月所得扣除自己所必要生活費用之數
      額後並無餘額，此核與消債條例第133條所定「法院裁定
      開始清算程序後，債務人有薪資、執行業務所得或其他固
      定收入，扣除自己及依法應受其扶養者所必要生活費用之
      數額後仍有餘額」之要件不符，應認債務人並無消債條例
      第133條之應予不免責事由。
  ㈡債務人亦無消債條例第134條各款所定不免責之事由：
    ⒈債務人無消債條例第134條第4款所定不免責事由：
      ⑴按修正前消債條例第134條第4款規定，債務人之浪費行
        為屬不免責之事由，實務上適用結果，債務人多因有此
        款事由而不獲免責，為免對債務人過度嚴苛，應予以適
        度限縮為消費奢侈商品或服務，並參照第20條、第44條
        、第64條、第82條及第133條等規定，限於債務人於聲
        請清算前2年內，所為消費奢侈商品或服務等不當行為
        ，始足當之（消債條例第134條修正理由參照）。故101
        年1月4日修正公布之消債條例第134條第4款即規定須債
        務人聲請清算前2年內，因消費奢侈商品或服務、賭博
        或其他投機行為，所支出之總額逾該期間可處分所得扣
        除自己及依法應受其扶養者所必要生活費用之半數，或
        所負債務之總額逾聲請清算時無擔保及無優先權債務之
        半數，而生開始清算之原因，始足當之。
      ⑵查本件債務人係於109年2月20日聲請清算，而觀之各債
        權人前所陳報之債務人消費借貸明細資料，債務人於聲
        請清算前兩年內並無消費奢侈商品或服務、賭博或其他
        投機行為，難認屬101年1月4日修法通過之消債條例第1
        34條第4款所應審酌為不免責事由之範圍。況債權人亦
        未另提出其他證據證明債務人有消費奢侈商品或服務、
        賭博或其他投機行為，且卷內亦查無其有何因賭博或其
        他投機行為而生不免責原因，核與消債條例第134條第4
        款所定之要件不相符。
    ⒉債務人無消債條例第134條第8款所定不免責事由：
      ⑴債權人滙誠第二資管公司請求調查債務人是否有領取失
        業補助、低收入戶補助、職業訓練補助等政府相關補助
        金，以判斷是否有消債條例第134條第8款所定之不免責
        事由等語。惟經本院向臺南市政府社會局函詢債務人是
        否領有相關補助乙情，業據臺南市政府社會局於109年1
        2月28日以南市社助字第1091595950號函覆稱：債務人
        迄今未具低收或中低收入戶資格，未領取婦女及兒童少
        年相關福利補助等語，足證債務人並未領取政府之中低
        收入戶、婦女及兒少相關補助金。至債務人雖具有身心
        障礙身份，並每月領有身心障礙生活補助金、108年10
        月及109年3月領有急難救助金，然此情業經債務人陳明
        在卷，故債務人並無故意於財產及收入狀況說明書為不
        實之記載或有故意違反真實陳述義務之情況，因此債權
        人滙誠第二資管公司主張債務人有消債條例第134條第8
        款所定之不免責事由，顯非可採。
      ⑵又本院依職權經由法務部高額壽險資訊連結作業系統查
        詢債務人有無保險，經查詢結果為：「無查詢資料（說
        明：1.本查詢系統顯示之標準為：本系統自93年9月1日
        起，提供資料內容之標準修正為「無保額限制」。2.本
        資料來源為中華民國人壽保險商業同業公會收集各承保
        公司通報資料為主）。」有高額壽險資訊連結作業系統
        （消債清卷第36頁）附卷可稽，益徵債務人並無未陳報
        之保險，是本件查無債務人有消債條例第134條第8款應
        予不免責之事由。
    ⒊此外，本院復查無債務人有何消債條例第134條所列其他各
      款不免責事由，且相對人亦未提出債務人有何符合消債條
      例第134條各款所規定之事證，故應認債務人並無消債條
      款第134條所定不免責事由之存在。
五、綜上所述，本件債務人既經法院為終結清算程序之裁定確定
    ，復查無消債條例第133條、第134條所定之不應免責情形存
    在，揆諸首揭說明，應以裁定免除債務人之債務，是本件債
    務人應予免責，爰裁定如主文。
中　　華　　民　　國　　110 　年　　1 　　月　　11　　日
                  民事第二庭  法　官　洪碧雀
以上正本證明與原本無異。
如不服本裁定應於送達後10日內向本院提出抗告狀（須附繕本）
，並繳納抗告費新臺幣1,000元。
中　　華　　民　　國　　110 　年　　1 　　月　　11　　日
                              書記官  林政良